臺灣臺北地方法院民事判決　　　　　　93年度重訴字第1051號
原　　　告　台北市公農田水利會
法定代理人　乙○○
訴訟代理人　張玲綺律師
複代理人　　甲○○
被　　　告　台北市政府工務局新建工程處
法定代理人　丙○○
訴訟代理人　劉志鵬律師
訴訟代理人　吳詩敏律師
複代理人　　吳世宗律師
上列當事人間返還土地事件，本院於民國94年5月12日言詞辯論
終結，判決如下：
    主  文
原告之訴及假執行均駁回。
訴訟費用由原告負擔。
        事實及理由
壹、程序方面：
一、按人民除法律別有規定外（如土地徵收條例第57條、第58條
    ），並無請求需用土地機關向國家申請徵收其所有土地之公
    法上請求權。司法院釋字第400號之解釋文中，也沒有為有
    公用地役關係之既成道路創造出一個新的『徵收請求權』法
    規範基礎。；而「徵收補償請求權」，係以已有徵收處分之
    作成為前題，若徵收處分尚未作成，因無被徵收人，自無徵
    收補償請求權發生。而公用地役關係之法效果，僅具禁止所
    有權人做違反供公眾通行目的使用之消極功能，尚不生國家
    進而使用該土地權利之積極功能。倘國家因公益上需要，須
    使用已具公用地役關係之私有土地時，仍須依正當之法律程
    序為之，如未經正當之法律程序，擅自使用該土地者其使用
    行為即屬違法行為。土地所有權人得本於所有權功能請求民
    事救濟，或請求國家賠償。（台北高等行政法院92年度訴字
    第498號判決同此見解）。查本件原告主張被告未經原告同
    意，亦未經徵收補償程序，擅自將其土地規劃為道路用地，
    造成其受有無法利用之損害，則揆諸前開說明，原告就其土
    地遭政府機關侵害之情況，自得向本院提起民事救濟程序，
    被告抗辯本件係屬行政爭訟云云，並無可採，合先敘明。
二、原告法定代理人原為潘勝扶，嗣於93年10月1日經農田水利
    會會長選舉罷免辦法，辦理改選後變更為林棉松，此當選政
    書附卷為憑，並經林棉松於同年月7日聲明承受本件訴訟，
    依法應予准許，併予敘明。
三、原告起訴爰依民法第184條第1項、第213條、第215條、第21
    216條規定，提起本件訴訟（詳見原告民事準書(一)狀），嗣
    於訴訟繫屬中之94年3月1日當庭具狀追加國家賠償法第2條
    第2項前段規定，被告雖當庭表示反對，惟原告之追加部分
    ，乃基於同一基礎事實之請求，與民事訴訟法第255條第1項
    第2款之規定尚無不合，併予敘明。
貳、實體方面：
一、本件原告主張：被告未經原告同意迄未經徵收補償程序，擅
    自將原告所有坐落台北市○○區○○段三小段371、371-2、
    372-2、373-2地號土地（下稱系爭土地）規劃為「大安龍門
    國中預定地周邊道路新築工程」（下稱系爭道路新築工程）
    用地範圍，並闢建道路，成為和平東路2段76巷道路之一部
    分，不法侵害原告就系爭土地之所有權、使用收益權，造成
    原告無法利用系爭土地而受有損害，按被告未經合法行政徵
    收程序，逕於原告所有土地上闢建道路，並已造成原告損害
    。原告於92年間發現被告違法闢建道路後，即於92.08.18發
    函請求被告盡速辦理土地徵收補償，並於92.10.28發函請求
    被告在完成徵收前給付相當租金之損害金。詎被告於92.11.
    04覆函，拒絕原告所為前開給付相當於租金之損害金之請求
    ，原告再於93.06.21發函請求給付相當於租金之損害金，惟
    亦遭被告以同一理由拒絕，原告遂於93.08.05對被告向法院
    提出返還土地及給付損害金之調解聲請，惟亦未成立，是本
    件已具備請求國家賠償所需之書面及協議先行要件。為此，
    原告依國家賠償法第2條第2項前段及民法第184條第1項之規
    定，請求被上訴人給付相當於系爭土地租金價值之損害金，
    以為賠償；併依民法第213條第1項、第215條、第216條第1
    項規定，請求被告除去侵害、將系爭土地回復闢建道路前之
    原狀並返還予原告以前，原告主張應比照原告「台北市公
    農田水利會會有土地出租作業規定」第5條關於租金之計算
    標準依土地申報地價總額百分之6計算年度租金之規定，計
    算損害金。又依台北市大安地政事務所93年11月23日所作成
    複丈成果圖，本件原告所有遭被告利用闢建為道路之四筆土
    地，其面積共計427平方公尺，依上開計算方式，自90年11
    月5日被告施工舖設道路之日起算至93年7月底止，被告應給
    如附表一之租金損害金，併自93年8月1日起至完成徵收日止
    每月給付租金損害金如附表二等語。求為判決：
  (一)被告應給付原告新台幣（下同）3,832,368元，並自民國93
    年8月1日起至將系爭土地全部返還予原告之日止按月給付原
    告121,317元。
  (二)前二項判決請准原告提供擔保宣告假執行。
    提出：
    附表一：土地損害金計算表
    附表二：土地每月損害金計算表
    原證1號：土地登記謄本影本四份
    原證2號：被告92.8.28北市工新配字第09261901500號函
    原證3號：被告92.11.4北市工新配字第09262419100號函
    原證4號：被告93.7.2北市工新配字第09361378200號函
    原證5號：台北市公農田水利會會有土地出租作業規定
    原證6號：電子地籍圖3份
    原證7號：街道地圖1份
    原證8號：照片8張
    原證9號：原告92.08.18函
    原證10號：92.10.28律師函暨回執
    原證11號：93.06.21律師函暨回執
    原證12號：行政法之理論與實用（吳庚著)第478頁
    原證13號：台北市○市○○道路開闢及用地徵收審查基準
    原證14號：台北高等行政法院92年度訴字第489號裁判節本
    原證15號：建設局92.06.13函、台北市議會92.06.13開會通
              知單位置圖、92.06.27會勘紀錄
    原證16號：地政處92.07.22函、工務局92.08.05函
二、被告則以：原告所有之系爭土地，內政部都市計畫委員會於
    76年12月31日，依據都市計劃法第27條第1項第3款之規定，
    經該委員會第310次會議審決通過變更為道路用地，並自77
    年2月13日起納入12公尺計畫道路範圍，按被告開闢道路屬
    國家單純統治之行政行為，政府機關不負民法侵權行為損害
    賠償責任；且被告開闢道路係合法行使公權力，並無違法或
    不法，是原告自請求賠償。又系爭土地屬公共設施用地，本
    有都市計劃法第51條規定之限制，今被告將系爭土地開闢為
    道路用地，原告自不致因被告行為而受有損失，原告請求被
    告賠償云云，自無理由。況國家賠償法係以一般人民為保護
    對象之法律，原告既屬公法人，自非一般人民，亦無國家賠
    償法第2條2項之適用，至為顯然。又縱認原告主張有據，惟
    系爭土地早於90年11月5日即開闢為和平東路2段76巷道路，
    被告更早已於90年1月9日即以被證6號之公告通知包含原
    告等地主，系爭工程預計將於90年8月1日開工。原告明知上
    開公告，竟遲至93年10月7日方提起本件訴訟姑不論其主張
    於法無據，其提起本訴訟已逾上揭2年短期時效規定，其主
    張之請求權顯已罹於時效而消滅，其訴無理由，應予駁回等
    語置辯。求為判決：
  (一)原告之訴駁回。
  (二)如受不利判決，被告願供擔保，請准免假執行之宣告。
    並提出：
    被證1號：臺北市政府77年2月12日府工二字第216643號公告
             含3份圖說影本1份
    被證2號：臺北市都市計劃說明書影本1份
    被證3號：施工前照片3幀及拍攝方位說明
    被證4號：台灣高等法院89年度上字第956號民事判決1則
    被證5號：最高法院78年度台再字第30號民事判決1則
    被證6號：臺北市政府府工新字90年1月9日第0000000000號
             公告影本1份
    被證7號：最高法院90年度台上字第371號民事判決1則
三、查原告主張被告未經原告同意迄未經徵收補償程序，將其所
    有之系爭土地規劃為系爭道路新築工程用地範圍，並闢建道
    路，成為和平東路2段76巷道路之一部分，依台北市大安地
    政事務所93年11月23日所作成複丈結果，被告利用原告所有
    土地所闢建為道路之四筆土地面積共計427平方公尺等情，
    有原告提出之土地登記謄本影本四份，並經本院至現場履勘
    ，並囑託台北市大安地政事務所複丈，有其提出之複丈成果
    圖在卷，且為被告所不爭。惟被告以前詞置辯。按「國家賠
    償法第2條第2項前段規定公務員於執行職務、行使公權力時
    ，因故意或過失不法侵害人民自由或權利者，國家應負損害
    賠償責任，是依此規定國家賠償之成立，應具備(一)行為人須
    為公務員、(二)須為執行職務行使公權力之行為、(三)須係不法
    之行為、(四)須行為人有故意過失、(五)須侵害人民之自由或權
    利、(六)須不法行為與損害之發生有相當因果關係之要件，始
    足相當。」（參見最高法院90年度台上字第371號裁判意旨
    ）。從而，本件兩造厥有爭執者，乃(一)被告有無民事侵權責
    任？(二)被告行使公權力，有無不法之行為？(三)原告是否因被
    告行使公權力，而受有損害？(四)國家賠償法是否僅以一般人
    民為保護對象之法律？(五)原告請求權是否已罹於2年短期時
    效？玆述如下：
    (一)按「開道路乃國家應行完成之公共任務，故其行為係屬具
      有公法性質之給付行政行為，亦即所謂單純統治之行政行
      為，而非行政私法之行為，雖未帶有命令或強制之手段，
      亦應認係公權力之行使。如其不法侵害人民之權利者，國
      家並不負民法上之侵權行為損害賠償責任，而僅生能否依
      國家賠償法請求賠償之問題。」（參見最高法院78年度台
      再字第30號民事判決意旨），查本件原告主張被告為開闢
      道路而不法侵害其權利，縱認其主張核屬，亦屬國家應行
      完成之公共任務，係公權力之行使，揆諸前開說明，縱有
      不法侵害原告之權利，被告亦不負民法上之侵權行為責任
      。是原告依民法第184條規定，請求被告損害賠償即屬無
      據。
    (二)次按都市計畫法第42條規定：「都市計畫地區範圍內，應
      視實際情況，分別設置左列公共設施用地：一道路、公園
      、綠地、廣場、兒童遊樂場、民用航空站、停車場所……
      。前項各款公共設施用地應儘先利用適當之公有土地。」
      ；都市計畫法第48條規定：「依本法指定之公共設施保留
      供公用事業設施之用者，由各該事業機構依法予以徵收或
      購買；其餘由該管政府或鄉、鎮、縣轄市公所依左列方式
      取得之：一、徵收。二、區段徵收。三、市地重劃。」台
      北市政府即針對都市○○道路之開闢及其用地之徵收，並
      訂有「台北市○市○○道路開闢及用地徵收審查基準」（
      詳見原證13號)；另「台北市市區道路管理規則」第15 條
      復規定：「既成道路或都市○○道路用地，在不妨礙其原
      有使用及安全之原則下，主管機關埋設地下設施物時，得
      不徵購其用地。但損讓地上物應予補償。」是依該規定政
      府機關於埋設地下物時，始例外得不徵購其用地；倘非屬
      埋設地下設施物之情形，原則上政府機關仍應辦理徵購補
      償。從而，系爭土地縱屬都市○○道路用地，其產權既屬
      原告所有，被告自仍應踐行徵收補償等相關程序始得謂係
      合法取得、使用闢建本件道路之用地。查原告之系爭土地
      縱屬都市○○道路用地，揆諸前開說明，自仍應依法定程
      序踐行徵收補償等程序後辦理，惟被告未踐行行政徵收程
      序，亦未依前揭規定辦理，是其逕於原告所有之系爭土地
      上闢建道路，自難謂適法。而開闢道路乃國家應行完成之
      公共任務，屬公權力之行使，從而，原告謂被告所為行使
      公權力行為，具有不法性乙節，即屬可採。
    (三)再按國家賠償法第2條第2項前段規定，凡公務員於執行職
      務行使公權力時，因故意或過失不法侵害人民自由或權利
      ，國家即應負損害賠償責任。而自由及權利乃個人法的地
      位之總稱，被告於原告所有土地上不法闢建道路之行為，
      業足以減損原告受憲法及法律所保障之財產權及所有權，
      至於「人民」一詞，其解釋應包括自然人、法人及公法人
      在內（參見吳庚大法官所著行政法之理論與實用，頁478
      ，81年9月初版，原證12號)。從而，原告雖屬公法人，仍
      得請求國家賠償。從而，原告主張被告得依國家賠償法第
      2條第2項前段規定，請求損害賠償乙節，即為有據。
    (四)末按「賠償請求權，自請求權人知有損害時起，因二年間
      不行使而消滅」國家賠償法第8條第1項前段定有明文。查
      ，被告抗辯縱認原告有權請求國家賠償，惟原告系爭土地
      早於90年11月5日即開闢為道路，被告更早已於90年1月9
      日即以公告通知包含原告等地主，預計將於同年8月1日開
      工。是原告應於90年11月5日即應知悉其受有損害，其遲
      至93年10月7日始提起本件訴訟，顯已逾二年短期時效乙
      節，業據其提出之臺北市政府府工新字90年1月9日第0000
      000000號公告（被證6號）在卷足稽，復為原告所不爭，
      從而，揆諸前揭說明，被告所為時效抗辯，即屬有據。至
      原告雖謂其名下所有土地數量龐大，高達2650筆左右，其
      稱其無從一一掌握每筆土地之現況，其係於民國92年8月5
      日，始因鄰地住戶糾紛所引致之違建舉發，知悉系爭土地
      遭開闢為道路云云，固據其提出之建設局92.06.13函、台
      北市議會92.06.13開會通知單位置圖、92.06.27會勘紀錄
      （原證15）暨地政處92.07.22函、工務局92.08.05函（原
      證16）為證，惟本院尚難僅憑上開函文開會通知單、位置
      圖、會勘紀錄內容判斷原告確於92年8月5日始知情，從而
      ，原告前開主張，即難謂可採。
四、綜上，原告主張被告應負國國家賠償法第2條第2項前段規定
    之損害賠償及被告抗辯原告前揭請求權已逾2年短期時效規
    定，均為可採，已如前述，從而，原告依國家賠償法第2條
    第2項前段、民法第184條第1項、第213條第1項、第215條、
    第216條第1項規定，請求賠償其損害，即為無理由，應予駁
    回。又原告本訴既經駁回，其所為假執行之聲請，即失所附
    麗，而應併予駁回。
五、結論：原告之訴為無理由，依民事訴訟法第78條判決如主文
    。
中　　華　　民　　國　　94　　年　　7　　月　　4　　日
                    民事第五庭法　   官　賴劍毅
以上正本係照原本作成
如對本判決上訴，須於判決送達後20日內向本院提出上訴狀
中　　華　　民　　國　　94　　年　　7 　　月　　5 　　日
                  　　　　　　法院書記官　吳芳玉
